【裁判字號】    85,台上,1661
【裁判日期】    850802
【裁判案由】    離婚等事件
【裁判全文】
最高法院民事判決                              八十五年度台上字第一六六一號
    上 訴 人  乙○○
    被上訴人  甲○○
右當事人間請求離婚等事件，上訴人對於中華民國八十四年五月十五日台灣高等法院
台中分院第二審判決（八十四年度家上字第三號），提起上訴，本院判決如左：
    主  文
上訴駁回。
第三審訴訟費用由上訴人負擔。
    理  由
本件上訴人主張﹕兩造於民國七十年間結婚，被上訴人之母黃瑞卿自與兩造同住後，
對伊非常兇悍，曾於八十一年五月七日在住處傷害伊。被上訴人之父陳原揚於八十一
年元月十七日於住處恫嚇伊：「你那一隻手是用來開刀」，造成伊身體及精神上痛苦
。且被上訴人待伊之母親如仇敵，不加感恩，逼使伊母親避居在外。被上訴人另於八
十一年九月二十九日，夥同數名男女至伊任職之醫院，當著職員面前，將伊架住摔倒
在地，致伊受傷並遭受重大侮辱。足認有民法第一千零五十二條第一項第四款及同條
第二項難以維持婚姻之重大事由。又被上訴人因犯偽造文書等罪，經法院判處有期徒
刑二月確定等情，爰依民法第一千零五十二條第一項第四款、第十款及同條第二項規
定，求為准兩造離婚之判決。
被上訴人則以﹕因上訴人加暴行於伊母黃瑞卿，伊母情急乃咬上訴人一口。伊父未恐
嚇上訴人，伊亦未虐待上訴人之母。八十一年九月二十九日伊由親友陪同至上訴人台
中住處，欲與上訴人同居，因上訴人拒絕而發生拉扯，上訴人摔倒，伊並無意傷害或
侮辱上訴人。至伊因提領上訴人存款，誤觸刑責，係因夫妻感情不睦，伊為保障自己
及幼子往後生活，一時疏忽所致，惟事後已將原提款項再存入上訴人帳戶等語，資為
抗辯。
原審依審理之結果，以﹕查兩造於七十年間結婚，婚姻關係仍存續中，為兩造不爭之
事實，並有戶籍謄本在卷可稽（一審卷二五、二三一至二三四頁）。依上訴人提出之
黃瑞卿傷害案刑事判決所載（一審卷十九頁）及上訴人所陳，係兩人因細故爭執，上
訴人抓住黃瑞卿之手，黃女乃以口咬上訴人，致上訴人前胸受有一‧五公分之裂傷，
此項情節，在客觀上，尚難遽認上訴人已受不堪為共同生活之虐待或兩造間有難以維
持婚姻之重大事由。至於上訴人主張被上訴人待上訴人母親如仇敵，不加感恩，逼使
其母親避居在外云云，為被上訴人所否認，上訴人復不能舉證以實其說，自不足採信
。被上訴人之父並未與上訴人共同生活，有兩造之戶籍謄本在卷可按。其主張受被上
訴人之父之虐待，致不堪為共同生活，及已達難以維持婚姻之重大事由，即有未合。
證人蔡佳慧雖證述，八十一年九月二十九日與被上訴人同來之一男子有將上訴人架住
，按倒在地等情（一審卷四○頁），惟其所述爭吵之原因及拉扯之經過，則與被上訴
人前開抗辯情節相符，就此事經上訴人對被上訴人提起刑事告訴後，亦經檢察官偵查
終結，認被上訴人無傷害或侮辱上訴人之故意，而為不起訴處分確定，有該不起訴處
分書在卷可稽（一審卷四七頁），被上訴人所辯，自足採信，難認被上訴人行為已達
難以維持婚姻之重大事由。上訴人依民法第一千零五十二條第一項四款、第二項規定
，請求離婚，即有未合。次按民法第一千零五十二條第一項第十款所稱不名譽之罪，
係指依社會上一般觀念皆認為不名譽之罪而言，即應斟酌當事人之身分、地位、教育
程度等主觀情事，及其犯罪環境，犯罪動機，依社會上一般觀念而為觀察，夫妻之一
方有此種犯罪行為，足致他方不能忍受續為婚姻上之共同生活者，始足當之，非以犯
罪種類為唯一憑據。斟酌另案即台灣台北地方法院士林分院八十二年度訴字一三三號
甲○○偽造文書等案刑事判決記載（一審卷一八八至一九七頁），係被上訴人因見夫
妻感情發生裂痕，並疑其夫即上訴人有外遇在外育有私生子，對婚姻產生危機感，惟
恐被其夫離棄，為謀己身及二幼女之日後生活保障，一時受刺激，出此下策，持上訴
人存摺、印章、偽造上訴人之取款條領取存款一百八十萬元，惟於案發後立即將所領
之款存回上訴人之帳戶內，其情依社會上一般觀念，自堪憫恕。被上訴人並經上開刑
事判決認其惡性尚輕予以緩刑二年，是被上訴人犯行，係夫妻間勃谿誤會所致，要非
一般之偽造文書罪可比，依其當時犯罪環境，犯罪時所受之刺激及動機，顯非一般社
會觀念所認為之不名譽之罪，尚不足使上訴人不能忍受續為婚姻上之共同生活。上訴
人據此訴請離婚，亦無理由。爰維持第一審所為上訴人此部分敗訴之判決，駁回其上
訴，經核於法並無違背。上訴論旨，仍執陳詞，就原審取捨證據、認定事實之職權行
使，指摘上開部分原判決不當，求予廢棄，非有理由。
據上論結，本件上訴為無理由。依民事訴訟法第四百八十一條、第四百四十九條第一
項、第七十八條，判決如主文。
中      華      民      國    八十五    年      八      月      二      日
                              最高法院民事第二庭
                                  審判長法官  曾  桂  香
                                        法官  劉  延  村
                                        法官  徐  璧  湖
                                        法官  劉  福  聲
                                        法官  顏  南  全
      右正本證明與原本無異
                                              書  記  官
中      華      民      國    八十五    年      八      月     十五     日
                                                                      Ｍ


司法院資訊處製作；財團法人民間司法改革基金會備份。
